【裁判字號】    90,易,428
【裁判日期】    900716
【裁判案由】    侵占遺失物
【裁判全文】
臺灣士林地方法院刑事判決                            九十年度易字第四二八號
    公  訴  人  臺灣士林地方法院檢察署檢察官
    被      告  丁○○
右列被告因侵占遺失物案件，經台灣士林地方法院檢察署檢察官提起公訴（八十九年
偵字第七六一七號），本院判決如左：
    主  文
丁○○無罪。
    理  由
一、公訴意旨略以：丁○○前曾犯麻醉藥品管理條例案件，經臺灣士林地方法院以八
    十六年度易字第二三七二號判處有期徒刑六月確定，並於民國八十八年一月二十
    四日執行完畢。猶不知悔改，復於八十九年三月五日，在臺北縣樹林市場附近，
    拾獲乙○○所遺失之以傅榮光為發票人、臺北縣板橋市農會溪崑分部為付款人、
    帳號000000000號、發票日八十九年四月二十四日、票號ＡＮ0000
    000號、面額新台幣（以下同）三萬元之支票一紙（下稱系爭支票），竟意圖
    為自己不法之所有，予以侵占入己。並於該紙支票上背書後，於八十九年三月二
    十日持向不知情之甲○○調換現金，嗣甲○○於支票屆期時，向臺北第一商業銀
    行蘆洲分行提示兌現，因乙○○業已申報掛失止付而不獲付款，始經警循線查獲
    上情。因認被告涉有刑法第二百三十七條之侵占遺失物罪嫌云云。
二、按犯罪事實應依證據認定之，無證據不得推定其犯罪事實。又不能證明被告犯罪
    者，應諭知無罪之判決，刑事訴訟法第一百五十四條、第三百零一條第一項分別
    定有明文。另按事實之認定，應憑證據，如未能發現相當證據，或證據不足以證
    明，自不能以推測或擬制之方法，為裁判基礎；且被告否認犯罪事實所持之辯解
    ，縱屬不能成立，仍非有積極證據足以證明其犯罪行為，不能遽為有罪之證明，
    最高法院分別著有四十年臺上字第八六號判例、三十年度上字第一八三一號判例
    可資參照。
三、公訴意旨認被告涉有侵占遺失物之犯行，無非係以被告坦承有收受上開支票，且
    於支票上背書，並有支票及退票理由單影本、掛失止付票據提出人資料查報表、
    票據掛失止付通知書、遺失票據申報書等在卷可稽。又證人乙○○證述：系爭支
    票係傅榮光交給其抵付工資，其將支票放皮包內而遺失，被告曾至其家中泡茶六
    、七次，並向其借錢數次，共未超過一千元，亦無清償，且不曾交系爭支票予被
    告等語。證人丙○○亦證稱：其搬至彰化縣居住已十年，十年前住過板橋市○○
    路，被告曾請其至三溫暖中心消費，但已十多年沒見被告，不知系爭支票情事等
    語。證人甲○○復證稱：被告確係持系爭支票向伊調現等語，為其論據。
四、訊據被告丁○○矢口否認有何侵占遺失物之行，辯稱：伊於十多年前曾招待友人
    丙○○洗三溫暖，丙○○擅自叫小姐油壓，欠伊約一萬五千元。伊後來至丙○○
    家中催討，乙○○向伊稱其係丙○○之弟，丙○○未回來。有一天乙○○在家裏
    打麻將，伊對乙○○稱丙○○欠伊之錢要還伊，乙○○就從皮包拿出該支票給伊
    ，叫伊拿去換現再將一萬五千元找還他云云。經查，證人乙○○固曾於八十九年
    四月二十四日（即系爭支票之到期日）以其於八十九年三月五日在樹林市場途中
    遺失系爭支票為由向台北國際商業銀行南蘆洲分行申報止付系爭支票，有遺失票
    據申報書、票據掛失止付通知書影本各乙紙在卷可憑。惟證人乙○○於審理時證
    稱：系爭支票係傅榮光於到期前三個月交給伊，伊將支票放在皮包裏面。伊認識
    被告，被告有時會到台北縣板橋市○○路○段二十巷十一號舊家找伊借油錢，伊
    就隨手給被告一、二百元。被告最近一次來找伊，係在支票遺失的時候，當時隔
    壁有一些歐里桑來打麻將，被告向伊借錢，伊有把皮包拿出來給其五十、一百元
    ，可能係伊把皮包放在桌上，支票被拿走。後來伊要將支票存入銀行，就找不到
    支票。伊不知系爭支票係於何時遺失，亦不知在何處遺失，所以申報時就說大概
    在樹林等語。又被告係於八十九年三月二十日在台北市○○○路某處，將系爭支
    票交付證人甲○○之友人鄭忠林之事實，亦據證人甲○○分別於警訊及本院審理
    時證述綦詳。而質之被告復堅稱其係在乙○○家中取得系爭支票，隔幾天即將支
    票交給甲○○等語。由上可知，被告應係在八十九年三月二十日前數日在台北縣
    板橋市○○路○段二十巷十一號住處取得系爭支票，而非於三月五日在台北縣樹
    林市場附近取得系爭支票甚明。準此，本件縱認被告並非自乙○○皮包內竊走系
    爭支票，而係在乙○○家中拾獲系爭支票，系爭支票既未離乙○○本人持有，仍
    在乙○○本人支配下，被告若為供己使用，趁機予以拾取，仍應該當竊盜罪之構
    成要件，並非侵占遺失物。再者，竊盜與侵占遺失物之社會基本事實不同，本件
    檢察官係以被告於八十九年三月五日在臺北縣樹林市場附近拾獲乙○○所遺失之
    系爭支票，犯侵占遺失物罪起訴，起訴書並未敘及被告於八十九年三月二十日前
    數日在台北縣板橋市○○路○段二十巷十一號竊取乙○○之系爭支票，本院自不
    能引用刑事訴訟法第三百條，變更檢察官起訴所引侵占遺失物法條而判處被告竊
    盜之罪刑。另本件起訴書僅敘及被告於八十九年三月二十日持系爭支票向不知情
    之甲○○調換現金，並未敘及被告有何詐欺之意圖及有何施用詐術為使甲○○陷
    於錯誤之行為，而所犯法條亦未引用刑法第三百三十九條第一項，且檢察官於審
    理中亦未以言詞或書面追加被告所涉詐欺犯行，本院自不能認被告所涉詐欺犯行
    業經檢察官起訴，進而認被告所涉詐欺犯行與被告所涉竊盜犯行有裁判上一罪之
    關係，本院均應併予審理。綜上所述，被告辯稱系爭支票係乙○○交付伊代償證
    人丙○○之債務縱不足採，惟查無積極證據足以證明被告有何侵占遺失物之行為
    ，揆諸上開說明，本件尚不能證明被告犯侵占遺失物罪，應為無罪之諭知。據上
    論斷，應依刑事訴訟法第三百零一條判決如主文。
本案經檢察官陳文哲到庭執行職務。
中      華      民      國      九十      年      七      月    十六    日
                                  臺灣士林地方法院刑事第二庭
                                          法  官
右正本證明與原本無異。
如不服本判決，應於判決送達後十日內，向本院提出上訴狀。
                                          書記官
中      華      民      國      九十      年      七      月    十六    日


司法院資訊處製作；財團法人民間司法改革基金會備份。
